臺灣臺東地方法院民事判決　九十年度訴字第二四號
　　原　　　告　行政院國軍退除役官兵輔導委員會
　　法定代理人　甲○○
　　被　　　告　丙○○
　　　　　　　　乙○○
右當事人間請求交還土地事件，本院判決如左：
    主      文
被告丙○○應將坐落台東縣台東市○○段七六七八地號如附圖一紅色線部分，面積二
千九百七十平方公尺土地上之水稻等作物剷除，並將土地交還原告。
被告乙○○應將坐落台東縣台東市○○段七六六五之一地號如附圖二紅色線佔用七六
六五之一地號部分，面積二千八百八十九平方公尺土地上之水稻等作物剷除，並將土
地交還原告。
前二項履行期間均為陸個月。
訴訟費用由被告負擔。
本判決於原告以新臺幣柒拾萬元、陸拾捌萬元分別為被告丙○○、乙○○供擔保後，
得假執行。
　　事實及理由
壹、原告主張：坐落台東縣台東市○○段七六七八及七六六五之一地號土地（下稱：
    系爭土地）為國有土地，伊為系爭土地之管理機關，代國家行使所有權之權利，
    於民國（下同）六十六年七月一日將七六七八地號土地配耕予被告丙○○，另於
    六十三年十一月一日將七六六五之一地號土地配耕予被告乙○○，惟被告丙○○
    及乙○○分別於八十五年十一月一日及七十七年六月一日奉准退休，並均就養太
    平榮家，早已不具農場場員身分，而被告二人因退役安置獲准配耕土地，係屬使
    用借貸關係，今被告二人既無場員身分，當視為其使用目的業已完畢，伊雖曾催
    告被告返還土地，被告均置之不理，爰以起訴狀繕本送達被告為終止借貸之意思
    表示，依使用借貸及返還所有物之法律關係訴請被告返還土地等語。並聲明：一
    、如主文第一、二項所示；二、願供擔保請准為假執行之宣告。
貳、被告則以：渠等原為原告所屬知本農場之場員，後來被知本農場強迫擔任農場之
    駕駛，渠等因不敢違抗農場的命令，才脫離場員身分開始擔任駕駛工作，詎原告
    竟伺機強迫渠二人退休，退休時雖曾向原告申請恢復場員身分，原告竟未依法處
    理即駁回申請，渠等因無法維持生活，才領取退休金並就養榮家，原告請求返還
    系爭土地並不合理等語置辯。並聲明：駁回原告之訴。
參、程序方面：本件系爭土地為國有，原告登記為管理人，系爭土地既授權原告管理
    使用，原告即得代國家主張所有權人之權利（最高法院五十一年台上字第二六八
    ０號判例參照），合先敘明。
肆、得心證之理由：
  一、原告主張系爭土地為國有，由原告管理，被告二人因退伍安置獲准配耕土地，
      被告丙○○受配並占有系爭七六七八地號如附圖一紅色線部分，面積二千九百
      七十平方公尺土地，被告乙○○則受配並占有系爭七六六五之一地號如附圖二
      紅色線占用系爭七六六五之一地號部分，面積二千八百八十九平方公尺土地之
      事實，業據其提出土地登記謄本、行政院國軍退除役官兵輔導委員會（八五）
      輔人字第二二０五八號、（七七）府參字第０四一九五號書函、退休名冊等件
      為證，並經本院會同台東縣台東市地政事務所派員勘測屬實，有該所繪製之複
      丈成果圖二件（即附圖一、二）在卷足憑，且為被告所是認，自堪信為真正。
      是本件所應審酌者，乃在於被告是否有占有系爭土地之權利。
  二、按行政院國軍退除役官兵輔導委員會發布之「本會各農場有眷場員就醫、就養
      或死亡開缺後房舍土地處理要點」，固係基於照顧榮民及其遺眷之生活而設，
      第配耕國有農場土地，為對榮民之特殊優惠措施，與一般國民所取得之權利或
      法律上利益有間，受配耕榮民與國家之間，係成立使用借貸之法律關係，配耕
      榮民死亡或借貸之目的使用完畢時，主管機關原應終止契約收回耕地，俾國家
      資源得合理運用（大法官會議釋字第四五七號解釋參照）。又借用人應於契約
      所定期限屆滿時，返還借用物，未定期限者，應於依借貸之目的使用完畢時返
      還之；再所有人對於無權占有或侵奪其所有物者，得請求返還之，對於妨害其
      所有權者，得請求除去之，民法第四百七十條第一項前段、第七百六十七條亦
      分別定有明文。
  三、本件被告辯稱：渠等是遭原告所屬之知本農場強迫放棄農場場員身分，且原告
      未依法核准渠等回復農場場員身分之申請，渠等不得已才領取退休金並就養於
      榮家云云。經查：
  （一）查被告所辯渠等係遭原告所屬之知本農場強迫放棄場員身分一節，為原告所
        否認，被告又未舉證以實其說，此部份抗辯自不足採信。
  （二）次按官階中校以下，年齡在五十八歲以下，具有自耕能力者，但未滿六十歲
        最近體檢健康，經農場查證確具耕作能力者，亦得專案報會核辦，安置農場
        就業，此觀「行政院國軍退除役官兵輔導委員會安置自謀生活退除役官兵就
        業農場實施要點」第三條第三款規定自明。查被告丙○○、乙○○退休時之
        年齡分別為六十五歲及六十歲，有退休人員名冊二件在卷足憑，參酌前開實
        施要點規定，被告均不符合安置農場之要件，是原告未核准被告回復場員身
        分依法有據，被告所辯原告未依法恢復渠等二人之場員身分一節，亦無足採
        。
  （三）查原告將系爭土地配耕被告，雖未約定配耕之期限，惟原告配耕土地之目的
        既在照顧榮民之生活，則本件被告在開始擔任農場駕駛工作而領取薪資之同
        時即喪失場員身分，無繼續配耕土地照顧生活之必要，且被告二人退休後又
        不具備回復場員之資格，亦無請求配耕土地之權利，參酌被告二人退休後領
        有退休金並自願安養榮家，依原告所訂「本會各農場有眷場員就醫、就養或
        死亡開缺後房舍土地處理要點」第二項「如（有眷場員）自願安置榮家，其
        眷屬不得繼續居住及耕作原分配房舍及土地」之規定等情，足見被告二人借
        貸系爭土地之目的已使用完畢，揆諸首揭規定，原告自得依使用借貸及所有
        物返還請求權之法律關係，請求被告返還系爭土地。從而，原告起訴請求被
        告將如主文第一、二項所示之土地上作物剷除並交還土地，為有理由，應予
        准許。
伍、本院斟酌被告占用系爭土地種植稻米多年，其剷除作物並交還土地非長時間不能
    履行，爰依法酌定履行期間為六個月，以資兼顧被告之利益。
陸、原告陳明願供擔保，請求宣告假執行，核無不合，爰酌定相當擔保金額准許之。
柒、據上論結，原告之訴為有理由，依民事訴訟法第七十八條、第八十五條第一項前
    段、第三百九十條第二項、第三百九十六條，判決如主文。
中　　　華　　　民　　　國　　九十一　　年　　　一　　　月　　 三十 　　日
                                    臺灣臺東地方院法院民事庭
~B審判長法　　官　李昆曄
~B      法　　官　柯姿佐
~B      法　　官　魏于傑
右為正本係照原本作成
如不服本判決，須於判決送達後二十日內向本院提出上訴狀
中　　　華　　　民　　　國　　九十一　　年　　　一　　　月　　 三十 　　日
~B法院書記官　李春菊
